【裁判字號】    95,上易,238
【裁判日期】    951226
【裁判案由】    拆屋還地
【裁判全文】
臺灣高等法院臺中分院民事判決         95年度上易字第238號
上  訴  人  甲○○
                        18號
被  上訴人  乙○○
訴訟代理人  林俊雄律師
上列當事人間請求拆屋還地事件，上訴人對於臺灣彰化地方法院
95年度訴字第210號第一審判決提起上訴，本院於95年12月12 日
言詞辯論終結，判決如下：
    主  文
上訴駁回。
第二審訴訟費用由上訴人負擔。
    事實及理由
一、被上訴人主張：坐落彰化縣彰化市○○段623之82地號、面
    積530平方公尺土地（下稱系爭土地）為伊於民國78年間向
    台灣省政府標買取得，上訴人並無合法權源，竟占有系爭土
    地蓋有如原判決附圖即彰化縣彰化地政事務所95年4月11日
    土地複丈成果圖所示編號Ａ面積99平方公尺之磚造平房1棟
    及編號B面積1平方公尺之水塔1座使用（附圖備註欄張忠堯
    應更正為甲○○），伊迭次促請上訴人遷讓並交還土地均未
    獲置理，依民法第767條規定，上訴人應將上開地上物拆除
    將土地返還伊。又上訴人無權占用系爭土地使伊受有對系爭
    土地使用收益之損害，為此請求上訴人應給付伊新台86,400
    元及自95年3月10日起至交還上開土地之日止按月給付新台
    幣1,440元。（被上訴人於原審其餘請求，已經原判決駁回
    被上訴人就其敗訴部份未據聲明不服，業已確定）。
二、上訴人則以：系爭土地原為彰化縣政府代管之台灣省政府省
    有土地，由伊先祖建屋使用多年，嗣由伊承租繼續使用，伊
    與系爭土地原所有權人台灣省政府間存有不定期租賃關係，
    雖台灣省政府嗣後將系爭土地所有權讓與被上訴人，依民法
    第425條規定，上開租賃契約對被上訴人仍繼續存在，伊使
    用系爭土地並非無權占有，至伊雖有積欠系爭土地租金之事
    實，惟租賃契約迄今未經被上訴人依法終止，伊自得繼續使
    用系爭土地等語，資為抗辯。
三、被上訴人主張其為系爭土地所有權人，系爭土地如原判決附
    圖所示編號Ａ面積99平方公尺之磚造平房1棟及編號Ｂ面積1
    平方公尺之水塔1座現為上訴人所占用，有被上訴人提出土
    地登記謄本、土地登記簿謄本為證，並為兩造所不爭執，自
    堪信為真實。
四、按租賃契約，係以當事人約定，一方以物租與他方使用收益
    ，他方支付租金而成立；是租賃契約之成立，必須承租人與
    出租人間有成立租賃契約之合意，約定出租人以物租與他方
    使用收益，承租人支付租金而後可。當事人若主張對系爭不
    動產，兩造間有租賃關係存在，自應就租賃契約存在，負舉
    證責任。本件被上訴人主張上訴人甲○○無權占有系爭土地
    如附圖所示編號Ａ面積99平方公尺之磚造平房1棟及編號Ｂ
    面積1平方公尺之水塔1座使用，上訴人甲○○否認之，並謂
    其與系爭土地原所有權人台灣省政府間有不定期租賃契約關
    係存在，得合法使用系爭土地，則上訴人即應就租賃契約存
    在，負舉證責任。經查：
  (一)上訴人主張雖提出蓋有台灣銀行彰化分行76年11月19日、77
    年4月16日、77年7月15日及78年1月12日收稅戳章之台灣省
    省有房屋租金及使用補償金收入繳款書用證其與台灣省政府
    存有租賃契約，惟查上開繳款書之房地租金欄均為空白，在
    使用補償金欄則分別記載11,660元、715元、715元、及715
    元，有上開繳款書附卷可憑（見原審卷第37頁），經本院函
    彰化縣政府查明該補償金徵收使用補償金之原因，該府民國
    95年9月29日以府財產字第0950190 622號函復表示：「．．
    ．三、依據貴院本次函覆之使用補償金收入繳款書影本（快
    官段623-82地號省有地）所示，其收入項目為使用補償金，
    係本府對占用人收取之不當得利，．．．。」（本院卷第53
    頁），顯見租金與使用補償金有異，上訴人繳納之費用為使
    用補償金並非租金，不能憑為證明上訴人與台灣省政府之間
    有租賃契約存在。
  (二)上訴人雖於本院另提出訴外人張順進之台灣省國（省）有財
    產租賃契約及76年4月13日彰化縣政府76彰府財產字第9415
    號函內載：「台端承租本府經（代）管省有土地座落彰化縣
    彰化市○○段623-58號內面積0.1649公頃等一筆土地，前已
    於75年4月11日換訂租約完畢，茲因租約已經台灣省政府76
    年1月22日府財五字第143309號函修正，茲檢送新修正契約
    乙份，並列明修正條文對照如后，請詳閱並填註回條表示是
    否同意，依新契約履行，並應予於76年4月30日前寄回，逾
    期未寄回，視同不同意換訂新約，仍依原訂租約處理。」（
    見本院卷第43頁），用證其祖先於40年間與台灣省政府成立
    租賃契約，惟經本院向彰化縣政府函詢關於彰化市○○段第
    623-58地號租約狀況，彰化縣政府表示：「彰化市○○段62
    3-58地號內之1649平方公尺前有土地，曾與張榮煌、張順進
    、張文察、張順天等四人訂有租約（租期為75年4月3日至78
    年12月31日），後因分割辦理換定租約改為同段623-83地號
    承租面積增加16平方公尺為1665平方公尺（租期改為76年10
    月27日至78年12月31日）」，可見原623-58地號省有土地雖
    有將其中1649平方公尺租予張榮煌等人，後623-58地號分割
    增加623- 82、623-83地號，兩筆土地，原623-58地號土地
    仍然存在，僅623-83地號土地1665平方公尺訂有租約，其他
    623-58、623-82地號均無租約，623-83地號於民國78、79年
    出賣與承租人後即無租約存在，此有政府彰化縣政府95年10
    月24日府財產字第095020 6959號函附卷可稽（本院卷第66
    、67頁），足見兩造於本案系爭彰化市○○段623-82地號上
    並未成立租賃契約，上訴人上開舉證均與本件係爭土地無涉
    ，無足證明其與台灣省政府於系爭土地有租賃契約，上訴人
    復未能提出其他證據證明其占用系爭土地有合法權源，是以
    上訴人占用系爭土地如原判決附圖所示編號Ａ面積99平方公
    尺之磚造平房1棟及編號Ｂ面積1平方公尺之水塔1座應為無
    權占有。
五、按所有人對於無權占有或侵奪其所有物者，得請求返還之。
    對於妨害其所有權者，得請求除去之。民法第767條定有明
    文。本件彰化縣彰化市○○段623-82地號，面積530平方公
    尺土地為被上訴人乙○○於民國78年間向台灣省政府標買取
    得，上訴人占用坐落前開土地上如原判決附圖所示編號Ａ面
    積99平方公尺之磚造平房1棟及編號Ｂ面積1平方公尺之水塔
    1座並無合法權源，業如前述，則被上訴人本於民法第767條
    物上請求權之規定，請求上訴人返還系爭土地；並將原判附
    圖所示Ａ、Ｂ部分之建物拆除，將該部分之土地返還被上訴
    人，核屬有據，應予准許。
六、又按無法律上原因而受利益，致他人受損害者，應返還其利
    益。不當得利之受領人，除返還其所受之利益外，如本於該
    利益更有所取得者，並應返還。但依其利益之性質或其他情
    形不能返還者，應償還其價額，民法第179條、第181條亦有
    明文。且無權占有他人土地，可能獲得相當於租金之利益為
    社會通常之觀念（最高法院61年台上字第1695號判例意旨參
    照）。本件上訴人無權占有系爭土地，依社會通念，可消極
    減免其應支付使用系爭土地之代價，而受有利益，致被上訴
    人受有損害，自應返還該利益，而該利益依其性質無法返還
    ，是被上訴人請求被告給付相當於租金之不當得利，核屬有
    據。再計算相當於土地租金之不當得利金額，土地法第97條
    第1項規定，城市地方房屋之租金，以不超過土地及其建築
    物申報總價額年息10 %為限。土地法第97條所謂土地及建築
    物之總價額，土地價額依法定地價，建築物價額依該管直轄
    市或縣市地政機關估定之價額。土地所有權人依土地法所申
    報之地價，為法定地價，土地法施行法第25條、土地法第14
    8條分別定有明文。查：系爭土地93年1月份申報地價為288
    元，上訴人占用系爭土地面積為100平方公尺，系爭土地地
    目為建地、使用分區為山坡地保育區，使用地類別為丙種建
    築用地，系爭土地兩側皆為山坡地，位於彰化市○○路142
    巷內，距離彰南路有相當之距離，為兩造所不爭執，且有土
    地登記謄本足參。斟酌前開情形，認被上訴人得請求上訴人
    給付相當於租金之不當得利，以系爭土地申報地價年息5%為
    適當，據以核算，上訴人所受相當於租金之不當得利金額，
    每月為1,440元，5年為86,400元，其計算式為288（申報地
    價）×100（占用面積）×5%×12×5（5年）＝86,400。基
    上，被上訴人請求上訴人給付86,40 0元，併自95年3月10日
    起至交還系爭土地之日止按月給付1,440元，為有理由，應
    予准許。
七、綜上所述，本件被上訴人主張為可採，上訴人所辯均為無可
    取。原審判決上訴人應將坐落彰化縣彰化市○○段六二三之
    八二地號土地上如附圖即彰化縣彰化地政事務所民國九十五
    年四月十一日土地複丈成果圖所示編號A面積九九平方公尺
    之磚造平房壹棟及編號B面積一平方公尺之水塔壹座拆除，
    將土地交還被上訴人。上訴人應給付被上訴人新台幣86,400
    元及自民國九十五年三月十日起至交還上開土地之日止按月
    給付新台幣1,440元，其理由雖有不同，但結論並無二致。
    上訴意旨指摘原判決不當，求予廢棄改判，為無理由，應予
    駁回其上訴。
八、本件事證已臻明確，兩造其餘主張及所提證據與本院上開論
    斷無涉或無違，不予贅述。
據上論結，本件上訴為無理由，依民事訴訟法第449條第1項、第
78條，判決如主文。
中    華    民    國    95    年    12    月    26    日
                      民事第三庭審判長法  官  陳照德
                                      法  官  曾謀貴
                                      法  官  蔡王金全
以上正本係照原本作成。
不得上訴。
                                      書記官  許麗花
中    華    民    國    95    年    12    月    27    日
                                                      Ｈ


司法院資訊處製作；財團法人民間司法改革基金會備份。
